【裁判字號】    94,訴,3334
【裁判日期】    950629
【裁判案由】    虛報進口貨物產地
【裁判全文】
臺北高等行政法院判決
                                     94年度訴字第3334號
                              .
原      告  偉博科技股份有限公司
代  表  人  甲○○
訴訟代理人  林誌誠律師
被      告  財政部臺北關稅局
代  表  人  江安雄（局長）
訴訟代理人  丙○○
            乙○○
上列當事人間因虛報進口貨物產地事件，原告不服財政部中華民
國94年8月22日台財訴字第09400328940號訴願決定，提起行政訴
訟。本院判決如下：
    主  文
原告之訴駁回。
訴訟費用由原告負擔。
    事  實
一、事實概要：原告於92年12月25日委由訴外人捷太航空貨運承
    攬有限公司向被告報運自香港進口貨物1批（報單號碼：第
    CL/92/268/01658號），原申報貨物名稱為JABRA FREESPEAK
    BLUETOOTH 000-00000000-00，產地為香港，經被告查驗結
    果，實到貨物名稱為JABRA FREESPEAK BLUETOOTH 000-
    00000000-00 BLUETOOTH MOBILE HEADSET MODEL：BT200，
    產地為中國大陸，係屬行為時未經經濟部公告准許輸入之大
    陸物品，被告認原告顯有虛報進口貨物產地，涉及逃避管制
    之行為，乃依海關緝私條例第37條第3項轉據同條例第36條
    第1項、第3項規定，處以原告貨價1倍之罰鍰計新台幣（下
    同）197,304元，貨物併予沒入。原告不服，申經復查結果
    ，未獲准變更，提起訴願，亦遭決定駁回，遂向本院提起行
    政訴訟。
二、兩造聲明：
  (一)原告聲明：
    1.訴願決定、復查決定及原處分均撤銷。
    2.訴訟費用由被告負擔。
  (二)被告聲明：
    1.駁回原告之訴。
    2.訴訟費用由原告負擔。
三、兩造爭點：原告是否有虛報進口貨物產地、逃避管制之行為
              ？
  (一)原告主張之理由：
    查海關緝私條例第36條、第37條規定為私運貨物進出口之處
    罰規定，其立法意旨以處罰故意犯為限，原告並非故意逃避
    管制，實因過失而犯錯誤，否則經濟部於92年12月31日公告
    開放可自大陸進口，原告何必冒險於92年12月25日進口？況
    原告係因製造商未明白告知系爭來貨係中國大陸產製，致原
    告無從知悉，實非故意犯。又復查決定援引財政部89年10月
    26日台財關字第0890550460號函釋（以下簡稱財政部89年10
    月26日函釋），為不利於原告之解釋，惟函釋屬行政命令，
    不得與法律牴觸，否則無效，依上開說明，復查決定顯有違
    誤。綜上陳述，原告雖有虛報進口貨物產地之情事，惟並非
    故意，被告既已沒入系爭貨物，即不應再課處罰鍰，原處分
    及復查決定均有違誤，應予撤銷。
  (二)被告答辯之理由：
    1.按「報運貨物進口而有左列情事之一者，得視情節輕重，
      處以所漏進口稅額二倍至五倍之罰鍰，或沒入或併沒入其
      貨物：．．．四、其他違法行為。」、「有前二項情事之
      一而涉及逃避管制者，依前條第一項及第三項論處。」、
      「私運貨物進口、出口或經營私運貨物者，處貨價一倍至
      三倍之罰鍰。」、「前二項私運貨物沒入之。」，分別為
      海關緝私條例第37條第1項、第3項、第36條第1項、第3項
      所明定。次按「海關緝獲廠商違章進口尚未開放准許進口
      之大陸物品，涉及逃避管制之案件，應於廠商虛報違章事
      實之行為成立時，依行為時之有關法令審究論處，不因事
      後取得專案輸入許可證件或公告准許進口等事實，而免予
      論處。」，復為財政部89年10月26日函釋所明示。又進口
      非屬「台灣地區與大陸地區貿易許可辦法」（以下簡稱許
      可辦法）第7條規定准許輸入之大陸地區物品者，即構成
      進口禁止輸入之物品而涉及逃避管制之違法行為。
    2.本件原告訴稱略謂海關緝私條例第36條、第37條規定以處
      罰故意犯為限，其因製造商未明白告知，致產生誤會，實
      非故意犯等語。經查司法院大法官會議釋字第275號解釋
      明示「．．．應受行政罰之行為，僅須違反禁止規定或作
      為義務，而不以發生損害或危險為其要件者，推定為有過
      失，於行為人不能舉證證明自己無過失時，即應受處罰。
      」，而海關緝私條例對於處罰故意行為者，均有特別明文
      規定（如明知），此觀第41條之1「報關行或貨主明知為
      不實事項，而使運輸業或倉儲業登載於進口、出口貨物之
      進、出站或進、出倉之有關文件上或使其為證明者，處二
      千元以上二萬元以下罰鍰。運輸業或倉儲業，明知為不實
      事項而為登載或證明者，依前項規定處罰。」規定甚明，
      同條例第36、37條無類此明文規定，自不以處罰「故意犯
      」為限。況原告業於訴願申請書自承系爭貨物係中國大陸
      產製，且貨物本身包裝亦有標示「MADE IN CHINA」字樣
      。據此，原告從事通訊器材行業，對此行業及相關流程當
      應清楚，其未查明來貨產地據實申報，致發生虛報產地逃
      避管制之情事，縱非故意，亦難謂無過失，其復不能舉證
      證明己無過失，自不能免罰，是原告所稱恐係誤解法律，
      殊無可採。
    3.至原告主張財政部復查決定引用不利於原告之財政部89年
      10月26日函釋作為處分依據，惟函釋屬行政命令，不得與
      法律牴觸，否則無效，依上開說明，復查決定顯有違誤一
      節。經查原告認財政部89年10月26日函釋與法律有所牴觸
      ，惟並未具體指明所牴觸之法律規定，故不予辯駁。又上
      開函釋係財政部為解釋海關緝獲廠商違章進口尚未開放准
      許間接進口之大陸物品涉及逃避管制之案件，應於廠商虛
      報違章事實之行為成立時，依行為時之有關法令審究論處
      ，不因事後公告准許進口而免予論處。換言之，乃在說明
      管制物品開放時間點前，如有涉及逃避管制之案件，依查
      獲時之相關法律規定論處，與海關緝私條例第36條、第37
      條規定尚無相牴觸之處，是原告所稱顯係誤解法令，要不
      足採。據上論結，原告之訴為無理由，應予駁回。
    理  由
一、本件起訴時被告代表人為詹昭鐶，嗣於本件訴訟程序進行中
    變更為江安雄，茲由其聲明承受訴訟，核無不合，應予准許
    ，合先敘明。
二、按「報運貨物進口而有左列情事之一者，得視情節輕重，處
    以所漏進口稅額2倍至5倍之罰鍰，或沒入或併沒入其貨物：
    1.虛報所運貨物之名稱、數量或重量。．．．4、其他違法
    行為。」、「有前2項情事之一而涉及逃避管制者，依前條
    第1項及第3項論處。」及「私運貨物進口．．．者，處貨價
    1倍至3倍之罰鍰。」、「前2項私運貨物沒入之。」，海關
    緝私條例第37條第1項第1款、第4款、第3項及第36條第1項
    、第3項分別定有明文。又進口非屬許可辦法第7條規定公告
    准許間接輸入之大陸地區物品者，即構成進口禁止輸入之物
    品而涉及逃避管制之違法行為，先予說明。
三、本件原告於92年12月25日委由捷太航空貨運承攬有限公司向
    被告報運自香港進口貨物1批（報單號碼：第CL/92/268/
    01658號），原申報貨物名稱為JABRA FREESPEAK BLUETOOTH
    000-00000000-00，產地為香港，經被告查驗結果，實到貨
    物名稱為JABRA FREESPEAK BLUETOOTH 000- 00000000-00
    BLUETOOTH MOBILE HEADSET MODEL：BT200，產地為中國大
    陸，係屬行為時未經經濟部公告准許間接輸入之大陸物品，
    被告因認原告有虛報進口貨物產地、逃避管制之情形，有進
    口報單、緝私報告書暨被告扣押貨物、運輸工具收據及搜索
    筆錄等影本附於原處分卷可稽。原告對系爭貨物來貨名稱為
    JABRA FREESPEAK BLUETOOTH 000- 00000000-00 BLUETOOTH
     MOBILE HEADSET MODEL：BT200及實際產地為中國大陸暨貨
    物本身包裝標示「MADE IN CHINA」字樣等節並不爭執，惟
    以海關緝私條例第36條、第37條規定之立法意旨以處罰故意
    犯為限，其於進口系爭貨物（行動電話藍芽無線耳機）時，
    美商公司並未告知來貨係大陸產製，並無故意情事，復查決
    定所引財政部89年10月26日函釋屬行政命令，與法律牴觸為
    無效，被告所為課處罰鍰之處分自有違誤等語資為主張；被
    告則以海關緝私條例對於處罰故意行為者均有特別明文規定
    （如該條例第41條之1規定），同條例第36、37條無類此明
    文規定，自不以處罰「故意犯」為限，且原告從事通訊器材
    行業，對此行業及相關流程當應清楚，其未查明來貨產地據
    實申報，致發生虛報產地逃避管制之情事，縱非故意，亦難
    謂無過失，依司法院大法官會議釋字第275號解釋意旨，自
    不能免罰等語資為答辯。
四、第按行政罰之過失概念，學說及實務多沿襲刑事法上之過失
    理論，惟行政罰有其作為實現行政目標之工具性格，不僅有
    規制社會日常活動之作用，且具引導、塑造之功能，與純然
    建立在社會倫理非難基礎之刑法不盡完全相同，故純以個人
    可罰性立場去思考所建立之注意義務內容，就行政罰言，自
    不能完全適用。又刑法之規制對象以自然人為原則，法人組
    織受刑法規範乃屬例外，而行政罰所規制對象大抵係社會上
    各式各樣如公司法人之組織實體，各該組織體係運用自然人
    而活動，其使用之自然人因疏忽所致後果，該組織體亦應承
    擔責任；且就行政罰處罰之行為類型，亦以個人法律行為效
    果延長之代理人或使用人之型態居多，因此民法上履行輔助
    人（民法第224條）規定，在行政罰上即有類推適用之必要
    。以本件關稅案件而言，依國際貿易慣例，進口商所進口之
    貨物全係由國外之出口商提供，苟嚴格以刑法上以進口商行
    為（作為或不作為）為基礎之過失責任理論適用之，則根本
    無成立過失違章之可能性，其結果非但將使行政管制之目的
    為之落空，亦無法達成法規範在立法設計之規制功能，難謂
    法律之正確解釋及適用。本件原告雖主張海關緝私條例第36
    條、第37條規定之立法意旨以處罰故意犯為限云云，然查上
    開法條並未明文規定以處罰故意犯為限，被告復查決定所引
    財政部89年10月26日函釋亦無與法律牴觸之情形，原告所稱
    乏其依據，委無可採，且徵之司法院大法官會議釋字第275
    號解釋意旨，過失於行政違章仍不能免罰，況就本件關稅案
    件而言，本於國際貿易慣例，在行政罰有關過失違章，其客
    觀注意義務具體內容之認定，外國出口商，應係海關緝私條
    例第37條第1項各款行為之延長，在行政罰上之注意義務，
    自應有民法上與履行輔助人（民法第224條）之故意過失負
    同一責任之適用，即將與原告締結買賣契約、依約定為出賣
    人之過失，亦視為原告本人之過失。是以，本件縱係國外發
    貨人美商公司之作業疏失或個自行為，原告亦應就其履行輔
    助人之過失負責，尚不得推諉或以不知情之受害者自居而冀
    邀免責，所稱因製造商未告知來貨係大陸產製致無從知悉云
    云，縱認屬實，亦無解於其違章事實之成立。第以為確保進
    口稅捐核課暨貨物查驗之正確性，貨物進口人就所運貨物本
    即負有誠實申報名稱、品質、產地等義務，本件原告既係從
    事通訊器材行業之業者，當對買賣標的物內容及我國貿易法
    令甚為熟稔，本應就出賣人所交付之貨品，予以特別審慎注
    意，主動查明，再誠實申報，藉以防止進口管制物品之情事
    發生，惟其仍疏於注意，於進口系爭貨物（行動電話藍芽無
    線耳機）之初未予查明貨物產地，嗣於系爭貨物報關前亦未
    向出口商查證確認來貨品名、產地等是否與其所載進口報單
    內容相符，卻仍謊報貨物名稱為JABRA FREESPEAK
    BLUETOOTH 000-00000000-00，產地為香港，除違反誠實申
    報之義務外，其具有逃避管制之故意，甚為顯然。從而被告
    以原告有虛報進口貨物產地，進口行為時未經經濟部公告准
    許輸入之大陸物品，有逃避管制之行為，而據以課處罰鍰，
    併予沒入貨物，揆諸首揭法條規定及說明，並無違誤，復查
    決定及訴願決定遞予維持，亦無不合，原告徒執前詞，訴請
    撤銷，為無理由，應予駁回。另兩造其餘之主張及陳述等，
    因與本件判決結果不生影響，爰不予一一指駁論述，附此敘
    明。
據上論結，本件原告之訴為無理由，依行政訴訟法第98條第3項
前段，判決如主文。
中    華    民    國    95    年    6    月     29    日
                          第四庭審判長法  官  鄭忠仁
                                      法  官  畢乃俊
                                      法  官  林育如
上為正本係照原本作成。
如不服本判決，應於送達後20日內，向本院提出上訴狀並表明上
訴理由，如於本判決宣示後送達前提起上訴者，應於判決送達後
20日內補提上訴理由書（須按他造人數附繕本）。
中    華    民    國    95    年    6     月    29  日
                                      書記官  王英傑


司法院資訊處製作；財團法人民間司法改革基金會備份。
